【裁判字號】    91,國貿上,10
【裁判日期】    920129
【裁判案由】    返還不當得利
【裁判全文】
台灣高等法院民事判決  九十一年度國貿上字第一○號
      上  訴  人  英商蘇格蘭銀行（THE GOVERNOR AND COMPANY OF THE BANK OF SCOT
      法定代理人  安德生尼爾
      法定代理人  林堉璘
右當事人間返還不當得利事件，上訴人對於中華民國九十一年十月十六日台灣台北地
方法院九十年度國貿更字第二號第一審判決提起上訴，本院判決如左：
    主    文
上訴駁回。
第二審訴訟費用由上訴人負擔。
    事    實
甲、上訴人方面：
  壹、聲明：
    一、被上訴人應將其民權分行存戶David Scott Manson名下（帳號：Ｚ0000
        000000）存款美金一Ｏ二、七一一．三二元及其滋生之利息（至九十
        一年四月三十日止）及同存戶名下（帳號：Ｚ0000000000000
        ）存款新台幣三、一七六、五七三元及其滋生之利息（至九十一年四月三十
        日止）返還上訴人。
    二、前項美金及新台幣存款自九十一年五月一日起至給付日止均按年息百分之五
        計算利息由被上訴人給付上訴人。
    三、前兩項請求，上訴人願供擔保，請准宣告假執行。
    四、第一、二兩審訴訟費用由被上訴人負擔。
  貳、陳述：除與原判決記載相同者，茲引用之外，補稱略以：
    一、上訴人因被偽造R.Ingram簽名之指示函所騙，致將客戶存款匯至David
        Scott Manson帳戶，對於偽造文書施詐者而言是侵權行為負損害賠償責任，
        對於David Scott Manson而言，如其共同施詐則構成共同侵權行為。縱無共
        同施詐，錢匯入其帳戶既無正當之法律上原因至少也構成不當得利，依法應
        返還其利益與上訴人。
    二、綜觀最高法院六十四年度第五次民庭庭推總會決議及七十一年度台上字第四
        四一六號裁判之意旨，簽名之效力必須能確定簽名人之身份為有效要件。本
        件被上訴人既然無法確定David Scott Manson為何許人物，其與客戶間之委
        任或消費寄託關係根本未有效成立，則其持有上訴人被騙匯來之匯款，當然
        構成不當得利。
    三、依財政部公布之「財政部監督銀錢業存款戶使用本名及行使支票辦法」第二
        、三條規定及財政部七十六年十月五日台財融字第七六Ｏ七三三三五Ｏ號函
        均規定應填具真實資料及相關身份證明文件等情，本件訴外人用偽造之外國
        護照申請開戶，所載三重地址根本是杜撰，被上訴人既未向境管局查證有無
        David Scott Manson來台入境之事實，也未查核該外國人士有無外僑居留證
        或申報流通戶口，更未查問其職業及其工作地點，竟准其以假護照、假名、
        假地址開戶，致無法確定其客戶David Scott Manson為何許人物，而被上訴
        人迄今仍主張其受客戶委託，有合法有效之「寄託關係」云云，與社會觀念
        及法律之規定相悖。
    四、按上訴人之美金二Ｏ二、二三九．四九元被騙匯來台灣，現由被上訴人持有
        ，業經辦理假扣押已近二年（所謂冒充之David Scott Manson更不敢出面主
        張其權利），其情形如同上訴人之汽車被竊，今於停車場發現，而停車場管
        理員以有「寄託關係」存在為由拒絕返還如出一轍，其拒絕返還當然無理。
        尤其被上訴人又可利用此一「匯款」營利而不虞「存戶」領款，對上訴人尤
        失公平。
    五、上訴人於訴請被上訴人返還不當得利前，存款之滋息，由被上訴人依其與一
        般客戶之利率計算至民國九十一年四月三十日止。但自民國九十一年五月一
        日被上訴人被訴返還不當得利，收受訴狀繕本送達後，其利率自應依民法第
        二Ｏ三條之規定以年息百分之五計息。
乙、被上訴人方面：
  壹、聲明：
    一、上訴駁回。
    二、上訴費用由上訴人負擔。
    三、如受不利之判決，願供擔保請准免予假執行。
  貳、陳述：除與原判決記載相同者，茲引用之外，補稱略以：
    一、按活期存款戶與銀行間乃為消費寄託之關係，故被上訴人接受客戶之存款並
        無獲得存款之利益，並非無法律上之原因。上訴人依不當得利之法律關係請
        求被上訴人安泰銀行返還本件之存款及利息，自非有據。
    二、上訴人縱受有損害，其損害之造成係遭第三人詐騙之結果與被上訴人毫無瓜
        葛，受損害之原因事實與受利益之原因事實並非同一。
    三、本件確實有人為匯款指示並至安泰銀行領款並在安泰銀行開立台幣帳號，嗣
        並發函給安泰銀行，故真正存款人之姓名或許不明，但該真正存款人並非不
        存在之人格及意思表示之能力，真正存款人既有人格及意思表示之能力，即
        能為有效之消費寄託之意思表示，真正存款人與被上訴人之意思表示一致，
        消費寄託之法律關係即屬成立。
    理    由
一、上訴人於原審請求被上訴人將其民權分行存戶DAVID SCOTT MANSON名下（帳號：
    00000000000）存款美金十萬二千七百十一點三二元暨利息及同存戶
    名下（帳號：00000000000000）存款新台幣三百十七萬六千五百
    七十三元暨利息返還上訴人，嗣於本審中變更請求(一)被上訴人應將其民權分行存
    戶David Scott Manson名下（帳號：Ｚ0000000000）存款美金一Ｏ二
    、七一一．三二元及其滋生之利息（至九十一年四月三十日止）及同存戶名下（
    帳號：Ｚ0000000000000）存款新台幣三、一七六、五七三元及其
    滋生之利息（至九十一年四月三十日止）返還上訴人。(二)前項美金及新台幣存款
    自九十一年五月一日起至給付日止均按年息百分之五計算利息由被上訴人給付上
    訴人，核屬更正應受判決事項之聲明，核先敘明。
二、上訴人起訴主張：上訴人於八十九年十月三十日依指示將客戶William  Russell
    Ltd.之存款匯至被上訴人民權分行David   Scott  Manson（以下簡稱David）之
    帳戶，David隨即將該匯入款項保留美金十萬二千一百四十一點一五元於其第000
    0-0000-0000 號美金帳戶（下稱系爭美金帳戶）外，餘款兌換為新台幣後存入其
    第0000-0000-000-0 號新台幣帳戶（下稱系爭新台幣帳戶），並經提領現款後，
    尚餘新台幣三百十六萬二千零七十九元於該新台幣帳戶內。嗣上訴人於同年月三
    十一日發現前開匯款指示函上R.Ingram之簽名係偽造，發現遭詐騙，詎因David
    拒絕配合匯回前開匯款，致上訴人賠償客戶William  Russell Ltd. 所匯出之前
    開款項。而內政部警政署入出境管理局已表示並無南非籍人士David 入出境紀錄
    ，我國駐南非代表處亦表示David係假名，其開戶提供之南非第0000000000000號
    護照係由他人護照變造，是David 既係假名，被上訴人持有該假名客戶之款項，
    在法律上並無合法之委任或寄託關係，而該款項又是上訴人受騙而由英國匯入之
    贓款，被上訴人拒不返還該款項，自構成不當得利等情，爰依不當得利之法律關
    係，求為命被上訴人將(一)系爭美金帳戶存款美金十萬二千七百十一點三二元暨利
    息及其滋生之利息（至九十一年四月三十日止）及系爭新台幣帳戶存款新台幣三
    百十七萬六千五百七十三元及其滋生之利息（至九十一年四月三十日止）返還上
    訴人。(二)前項美金及新台幣存款自九十一年五月一日起至給付日止均按年息百分
    之五計算利息由被上訴人給付上訴人之判決。
    被上訴人則以：真正存款人之姓名縱屬不明，但其人既非無人格，亦非無意思表
    示能力，自得與被上訴人成立有效之消費寄託契約，被上訴人接受David之存款
    ，既基於消費寄託之法律關係，即非無法律上之原因等語，資為抗辯。
三、上訴人主張於八十九年十月二十四日接獲指示，將客戶William  Russell  Ltd.
    存款餘額匯至被上訴人民權分行David之帳戶；上訴人於同年月三十日遵從指示
    匯款後，David即將該匯入款項保留美金十萬二千一百四十一點一五元於系爭美
    金帳戶外，餘款兌換為新台幣後存入系爭新台幣帳戶，經David提領現款後，尚
    餘新台幣三百十六萬二千零七十九萬元於系爭新台幣帳戶內；惟前開匯款指示函
    上R.In gram之簽名係偽造，致上訴人賠償客戶William  Russell Ltd.所匯出之
    前開款項等事實，業據上訴人提出與所述相符之匯款指示函、上訴人法務主管
    Samuel M. Kale宣誓書等各一件及原法院向被上訴人民權分行調取之印鑑卡、客
    戶存提記錄查詢表、活期存款新開戶印鑑卡、客戶存提記錄單等各一紙為證，且
    為被上訴人所不爭執，堪信為真實。
四、上訴人雖又主張David係假名，其開戶提供之南非第0000000000000號護照係由他
    人護照變造，是David既係假名，被上訴人持有該假名客戶之款項，在法律上並
    無合法之委任或寄託關係，而該款項又是上訴人受騙而由英國匯入之贓款，被上
    訴人拒不返還該款項，自構成不當得利等語，惟查：
  (一)按無法律上原因而受利益，致他人受損害者，應返還其利益，民法第一百七十九
    條前段定有明文，故不當得利，須以無法律上之原因而受利益，致他人受損害為
    其成立要件。
  (二)查系爭美金帳戶及新台幣帳戶係不詳姓名之第三人以「David」名義，於八十九
    年十月十八日及三十一日至被上訴人民權分行開立，並同年月三十一日至該分行
    提領新台幣七萬二千元，又於同年十一月六日傳真函文致該分行說明領款緣由之
    事實，為兩造所不爭執，並有上開帳戶之印鑑卡、活期存款新開戶印鑑卡、護照
    影本、客戶存提記錄查詢表及傳真函文等件為證（見原審國貿字卷第三七至四一
    、二十頁），故被上訴人與該自稱「David」之第三人已成立消費寄託契約，應
    堪以認定。
  (三)雖經查詢中華民國管理外國人入出境及居留相關之管理機關即內政部警政署入出
    境管理局及內政部警政署，俱查無「David」其人之入出境資料及居留資料。且
    南非並未核發該護照予David，亦有內政部警政署入出境管理局九十年五月二十
    一日（九十）境信靜字第０二五八九六號函、內政部警政署九十年五月二十一日
    （九十）警署外字第一一五六三三號函可稽，固可認前述開立帳戶、提領現款及
    傳真說明函文之人所用「David」確係假名。惟該自稱「David」者既曾向被上訴
    人民權分行提領現款，又曾於八十九年十一月六日函致被上訴人民權分行說明提
    領前開款項之緣由暨其他匯款指示，足證其有基於本人地位與被上訴人締結消費
    寄託契約之真意，上訴人既未證明該自稱「David」者為無權利能力及行為能力
    之人，則上訴人否認該自稱「David」者與被上訴人所訂消費寄託契約之效力，
    自無可採。
  (四)「財政部監督銀錢業存款戶使用本名及行使支票辦法」第二、三條及財政部七十
    六年十月五日台財融字第七六Ｏ七三三三五Ｏ號函，雖分別規定：「銀錢行莊於
    存款戶開戶時，應囑存戶將真實姓名、職業及詳細地址在開戶申請書內詳細填明
    ‧‧‧。」「銀錢行莊於存戶開戶時，應囑存戶提出身份證、營業執照或有關證
    明文件，核明第二條規定填明事項」「‧‧‧對於個人（或公司行號之負責人）
    申請開立活期、定期及儲蓄存款戶，應由開戶本人親自憑身分證辦理，並就簽名
    或蓋章擇一或合併留存。‧‧‧」，但並未課以銀行查證存戶在開戶申請書內所
    填姓名、職業、地址及所提出之身份證明文件均為真正之義務，且使用偽造身份
    證明文件為變態事實，被上訴人於系爭帳戶開戶時，既已依規定囑存戶即自稱「
    David」者提出之身份證明文件，並將姓名、地址在開戶申請書內詳細填明，且
    留存印鑑卡，自難謂有違反上開規定之情事。縱使被上訴人未向境管局查證有無
    David來台入境之事實，亦未查核該外國人士有無外僑居留證或申報流通戶口，
    或查問其職業及其工作地點，亦不影響系爭帳戶設立之效力，上訴人主張被上訴
    人未盡查證存戶身份義務，系爭帳戶之寄託關係非合法有效云云，並無可採。
  (五)綜上，被上訴人與自稱「David」 者所締結之消費寄託契約，並無違法無效之情
    事，則被上訴人該消費寄託契約而保管系爭美金及新台幣帳戶內之存款，即非無
    法律上原因，縱上訴人因受詐欺將款項匯入系爭美金及新台幣帳戶而受有損害，
    亦非被上訴人依寄託契約之保管行為所致，自與前述不當得利之成立要件不合，
    上訴人主張被上訴人持有上訴人被騙匯入之贓款，即構成不當得利，亦非可採。
五、綜上所述，上訴人主張被上訴人持有系爭之美金及新台幣帳戶內之存款，並無法
    律上之原因，並無可採，則上訴人不當得利之法律關係，請求被上訴人將(一)系爭
    之美金及新台幣帳戶內之存款美金十萬二千七百十一點三二元、新台幣三百十七
    萬六千五百七十三元暨其滋生之利息（至九十一年四月三十日止）返還上訴人。
    (二)前項美金及新台幣存款自九十一年五月一日起至給付日止均按年息百分之五計
    算利息由被上訴人給付上訴人，為無理由，不應准許。其假執行之聲請亦失所附
    麗，應併予駁回。原審為上訴人敗訴之判決，及駁回其假執行之聲請，並無不合
    。上訴意旨指摘原判決不當，求予廢棄改判，為無理由，應予駁回。
六、據上論結，本件上訴為無理由，判決如主文。
中      華      民      國    九十二    年      一      月    二十九    日
                                民事第三庭
                                  審判長法  官  張  宗  權
                                        法  官  陳  永  昌
                                        法  官  蕭  艿  菁
右正本係照原本作成。
如不服本判決，應於收受送達後二十日內向本院提出上訴書狀，其未表明上訴理由者
，應於提出上訴後二十日內向本院補提理由書狀（均須按他造當事人之人數附繕本）
上訴時應提出委任律師或具有律師資格之人之委任狀；委任有律師資格者，另應附具
律師及格證書及釋明委任人與受任人有民事訴訟法第四百六十六條之一第一項但書或
第二項（詳附註）所定關係之釋明文書影本。
中      華      民      國    九十二    年      一      月    三十      日
                                        書記官  尤  峰  惠
附註：
民事訴訟法第四百六十六條之一（第一項、第二項）：
對於第二審判決上訴，上訴人應委任律師為訴訟代理人。但上訴人或其法定代理人具
有律師資格者，不在此限。
上訴人之配偶、三親等內之血親、二親等內之姻親，或上訴人為法人、中央或地方機
關時，其所屬專任人員具有律師資格並經法院認為適當者，亦得為第三審訴訟代理人
。


司法院資訊處製作；財團法人民間司法改革基金會備份。
